【裁判字號】    97,台上,6751
【裁判日期】    971225
【裁判案由】    違反貪污治罪條例等罪
【裁判全文】
最高法院刑事判決            九十七年度台上字第六七五一號
上  訴  人  乙○○
            甲○○
                    之1號（另案在台灣高雄監獄執行）
            丁○○
            丙○○
上 列一 人
選任辯護人  林樹根律師
            邱麗妃律師
上列上訴人等因違反貪污治罪條例等罪案件，不服台灣高等法院
高雄分院中華民國九十七年九月十八日第二審更審判決（九十六
年度上更(一)字第二二四號，起訴案號：台灣屏東地方法院檢察署
九十二年度偵字第五三四六、五六０一、六００六號），提起上
訴，本院判決如下：
    主  文
原判決關於丙○○部分、乙○○與甲○○強盜部分及丁○○強盜
與關於違背職務之行為交付賄賂部分均撤銷，發回台灣高等法院
高雄分院。
    理  由
原判決認定上訴人乙○○、甲○○、丁○○有如原判決事實欄一
所載之強盜犯行，因而撤銷第一審關於此部分之科刑判決，改判
仍論處乙○○、甲○○、丁○○結夥三人以上，意圖為自己不法
之所有，以強暴、脅迫至使不能抗拒，而使他人交付財物罪刑（
甲○○累犯，處有期徒刑柒年貳月；乙○○、丁○○各處有期徒
刑柒年肆月）；原判決又認定上訴人丙○○、丁○○有原判決事
實欄二所載之犯行，因而撤銷第一審關於此部分之科刑判決，改
判論處丙○○連續依據法令從事公務之人員，對於違背職務之行
為，收受賄賂罪刑（處有期徒刑柒年陸月，褫奪公權伍年，所得
財物新台幣柒萬元，應予追繳沒收，如全部或一部無法追繳時，
以其財產抵償之），改判論處丁○○共同連續非依據法令從事公
務之人員，亦非受公務機關委託承辦公務之人員，關於違背職務
之行為，交付賄賂罪刑（處有期徒刑柒月，褫奪公權壹年，減為
有期徒刑月又拾伍日，褫奪公權壹年）；固均非無見。
惟查：(一)、審理事實之法院，對於案內與論罪科刑、罪名成否有
關之一切證據，除認為不必要者外，均應詳為調查，然後基於調
查所得之心證，以為判斷之基礎；故證據雖已調查，若尚有其他
必要部分並未調查，即與證據未經調查無異，仍難遽為被告有利
或不利之認定。本件上訴人乙○○、甲○○、丁○○於警詢時均
供稱李永霖與黃上豐有債務糾紛，黃上豐委託黃森銀代為催討債
款等語（見高雄縣警察局 00000000000號卷第四十八、七十五、
九十六、九十七、十頁），乙○○於原審審理時復辯稱：伊聽黃
森銀說，黃上豐託其處理向李永霖索討十幾萬美元之事等語（見
原審卷(二)第二六二頁背面），乙○○等三人上開所述李永霖與黃
上豐有債務糾紛，是否即係原判決事實欄所載李永霖私吞黃上豐
之美元之事？黃森銀夥同乙○○等人為本案向李永霖強索六萬美
元之行為，是否係乙○○等人上述所稱黃森銀代黃上豐催討債款
之行為？如係代為催討六萬美元，為何強逼李永霖簽發共新台幣
（下同）八百萬元之本票，其金額遠逾六萬美元？原審就上開重
要待證事項，未進一步詳查究明，即率行判決，顯有調查未盡之
違法。(二)、依刑事訴訟法第一百五十九條之二之規定，被告以外
之人（含共同被告、共犯、證人、鑑定人、被害人等）於檢察事
務官、司法警察官或司法警察調查中所為之陳述，與審判中不符
時，其先前之陳述具有較可信之特別情況，且為證明犯罪事實存
否所必要者，得為證據。故被告以外之人於審判中之陳述與其先
前在檢察事務官、司法警察官或司法警察調查中所為陳述不符時
，其先前陳述必須具備特別可信性及必要性兩項要件，始得作為
證據。而所稱「具有較可信之特別情況」係屬於證據能力之要件
，法院應比較其前後陳述時之外在環境及情況，以判斷何者較為
可信，倘採用先前不一致陳述為判決基礎時，並應明其理由。
原判決以共同被告丁○○於民國九十二年十月二十九日在檢察事
務官詢問時之陳述及於同年十一月三日在警詢時之陳述，其中關
於乙○○參與本件強盜犯行部分，與其在第一審及原審之陳述不
符，「審酌丁○○於偵查中未提及遭非法取供情事，且之前陳述
不僅供出乙○○犯行，尚且自承犯罪，因認其於警詢中之陳述客
觀上應具有較可信之特別情況，且為證明乙○○犯罪事實存否所
必要，自得為證據」（見原判決理由欄壹、一(三)），乃係就證據
之證明力所為之判斷，並非以其於警詢、檢察事務官詢問時及於
第一審與原審審理時前後陳述之外在環境及情況為證據適格性之
比較，揆之上開說明，自嫌欠洽。(三)、有罪之判決書，其理由說
明與卷內證據資料不相符合，即屬判決理由矛盾，按諸刑事訴訟
法第三百七十九條第十四款後段規定，即有判決理由矛盾之違法
。原判決理由欄貳、二(一)、前段以「丁○○出面與丙○○期約，
由丙○○代張志信查詢所需債務人戶籍資料，張志信則每月交付
二萬元賄款予丙○○」等情，已據丁○○於警詢、偵查及第一審
供承不諱。然丁○○於九十二年十月二十九日警詢時係陳稱：「
丙○○洩露戶籍資料是針對忠鷹公司，我只是介紹丙○○給忠鷹
公司認識的，但據我所知，忠鷹公司的鄭俊仁和丙○○約定以月
計酬，代價是每月新台幣二萬元，每月的十號繳交賄款。」等語
（見聲羈字第一三六號卷第一０六頁）；其於同日偵查中係稱：
「因張志信經營帳務公司需要戶籍資料，丙○○是我同學，於九
十二年三、四月間我介紹他們認識，在談話中，張志信有告訴我
每月要給丙○○二萬元，他們當場也有談每月二萬元之交付的事
情……」等語（同上卷第一三四頁）；其於第一審九十三年三月
四日詢問時亦陳稱：「（問：有無與張志信等人行賄丙○○？）
我只是介紹丙○○與張志信認識而已……，我沒有去談，也沒有
給錢……」等語（見第一審卷(二)第一一三、一一四頁）。依丁○
○之上開供詞，其均表示僅介紹張志信與丙○○認識，關於每月
交付二萬元賄款之事，係張志信或鄭俊仁與丙○○洽談，而非由
其出面代張志信與丙○○期約。足見原判決上開理由之說明，與
卷內丁○○之供述情節不盡相符，難謂適法。(四)、被告以外之人
於檢察事務官、司法警察（官）調查時所為之陳述，屬傳聞證據
，依刑事訴訟法第一百五十九條規定，本無證據能力，必須具備
「可信性」（即有較可信之特別情況）及「必要性」（為證明犯
罪事實存否所必要）二要件，始例外得適用同法第一百五十九條
之二規定，認有證據能力。而「必要性」係指就具體個案案情及
相關卷證判斷，為發現實質真實目的，認為除該項審判外之陳述
外，已無從再就同一供述者，取得與其上開審判外陳述相同供述
內容，倘以其他證據代替，亦無從達到同一目的之情形而言。本
件依上開說明，丁○○於警詢、偵查及第一審之供述內容，並無
不一致之處，則其警詢中之供述，對認定丙○○犯罪而言，並無
「必要性」，原判決竟併引之為認定丙○○犯罪之證據之一，其
適用法則亦有未當。上訴人等上訴意旨指摘原判決關於上開強盜
及丁○○關於違背職務之行為交付賄賂、丙○○對違背職務之行
為，收受賄賂部分違背法令，尚非全無理由，應認仍有發回更審
之原因。
據上論結，應依刑事訴訟法第三百九十七條、第四百零一條，判
決如主文。
中    華    民    國  九十七  年   十二   月  二十五  日
                      最高法院刑事第五庭
                          審判長法官  陳  正  庸
                                法官  賴  忠  星
                                法官  林  秀  夫
                                法官  宋      祺
                                法官  陳  祐  治
      本件正本證明與原本無異
                                      書  記  官
中    華    民    國  九十七  年   十二   月   三十   日
                                                Ａ


司法院資訊處製作；財團法人民間司法改革基金會備份。
